【裁判字號】    91,簡,888
【裁判日期】    920827
【裁判案由】    綜合所得稅
【裁判全文】
臺北高等行政法院判決                              九十一年度簡字第八八八號
    原      告  甲○○
    被      告  財政部臺北市國稅局
    代  表  人  張盛和（局長）
右當事人間因綜合所得稅事件，原告不服財政部中華民國九十一年六月二十日台財訴
字第０九０００四四一五四號訴願決定，提起行政訴訟。本院判決如左：
    主      文
原告之訴駁回。
訴訟費用由原告負擔。
    事      實
一、事實概要：原告八十八年度綜合所得稅結算申報，列報自用住宅購屋借款利息新
    台幣（下同）九九、一六八元，經被告否准認列，核定原告當年度綜合所得總額
    為一、一０七、六八九元，淨額為九一五、四０八元。原告不服，申經復查結果
    ，未獲准變更，提起訴願，亦遭決定駁回，遂向本院提起行政訴訟。
二、兩造聲明：
  (一)原告聲明：撤銷原處分及訴願決定。
  (二)被告聲明：
    1.駁回原告之訴。
    2.訴訟費用由原告負擔。
三、兩造主張：
  (一)原告起訴意旨略謂：按原告八十八年六月份購買台北市○○街十六號八樓之二房
    屋，八十八年十一月十五日實際搬入該處，並被選為所住之河畔皇家大樓首屆管
    理委員會之委員及經該委員會聘認為首屆監察委員，負責每日大樓周邊相關事務
    ，亦有松山區鵬程里里長及鄰長出具證明，證實其自八十八年十一月底即已實際
    居住於延壽街現址無誤，惟當年度搬入該屋時間離總統大選甚近，礙於人情而未
    將戶籍遷入延壽街之自用住宅，戶籍仍留於師大路之父母家中，選舉後又因母親
    多次開刀，故報所得稅後並未注意到戶籍未遷入之問題，實係因其不諳法條規定
    ，又因首次購屋，疏忽致產生補稅之情形，是被告所為處分顯有違誤。
  (二)被告答辯意旨略謂：
    1.按「按前三條規定計得之個人綜合所得總額，減除下列免稅額及扣除額後之餘
      額，為個人之綜合所得淨額：．．．二、扣除額：納稅義務人就下列標準扣除
      額或列舉扣除額擇一減除外，並減除特別扣除額：．．．5.購屋借款利息：納
      稅義務人購買自用住宅，向金融機構借款所支付之利息，其每一申報戶每年扣
      除數額以三十萬元為限。但申報有儲蓄投資特別扣除額者，其申報之儲蓄投資
      特別扣除金額，應在上項購屋借款利息中減除；納稅義務人依上述規定扣除購
      屋借款利息者，以一屋為限。」、「本法第十七條第一項第二款第二目第五小
      目規定購屋借款利息之扣除，應符合左列各要件：一、以納稅義務人本人、配
      偶或受扶養親屬名義登記為其所有。二、納稅義務人本人、配偶或受扶養親屬
      於課稅年度在該地址辦竣戶籍登記，且無出租、供營業或執行業務使用者。三
      、取具向金融機構辦理房屋購置貸款所支付當年度利息單據。」，分別為行為
      時所得稅法第十七條第一項第二款第二目第五小目及同法施行細則第二十四條
      之三所明定。
    2.原告八十八年度綜合所得稅結算申報，於一般扣除額項下，選擇採列舉扣除方
      式，共列舉扣除捐贈七、四九０元、人身保險費八０、０二一元、醫藥及生育
      費六、三六０元、自用住宅購屋借款利息九九、一六八元，共計一九三、０三
      九元。嗣經被告初查以其中人身保險費僅能扣除二四、０００元，自用住宅購
      屋借款利息部分，因原告未設籍該屋，遂否准認列，並經重新核算後，列舉扣
      除額變更為三七、八五０元，惟該扣除額較標準扣除額四三、０００元為低，
      故改按四三、０００元認定為原告之一般扣除額。
    3.原告訴稱其於八十八年十一月十五日實際搬入台北市○○街十六號八樓之二房
      屋，有相關單位出具證明為證，被告及財政部僅以未作戶籍登記為由，駁回其
      復查及訴願，實難令人信服等情；經查前述原告所列舉扣除自用住宅購屋借款
      利息之房屋，原告本（八十八）年度未設籍該屋，已為原告所不爭，是因欠缺
      首揭法條規定有關購屋借款利息之扣除，須納稅義務人本人、配偶或受扶養親
      屬於申報年度在該地址辦竣戶籍登記，且無出租或供營業使用之要件，被告否
      准認列系爭自用住宅購屋借款利息，並無不合。
    理      由
一、按「按前三條規定計得之個人綜合所得總額，減除下列免稅額及扣除額後之餘額
    ，為個人之綜合所得淨額：．．．二、扣除額：納稅義務人就下列標準扣除額或
    列舉扣除額擇一減除外，並減除特別扣除額：．．．5.購屋借款利息：納稅義務
    人購買自用住宅，向金融機構借款所支付之利息，其每一申報戶每年扣除數額以
    三十萬元為限。但申報有儲蓄投資特別扣除額者，其申報之儲蓄投資特別扣除金
    額，應在上項購屋借款利息中減除；納稅義務人依上述規定扣除購屋借款利息者
    ，以一屋為限。」、「本法第十七條第一項第二款第二目第五小目規定購屋借款
    利息之扣除，應符合左列各要件：一、以納稅義務人本人、配偶或受扶養親屬名
    義登記為其所有。二、納稅義務人本人、配偶或受扶養親屬於課稅年度在該地址
    辦竣戶籍登記，且無出租、供營業或執行業務使用者。三、取具向金融機構辦理
    房屋購置貸款所支付當年度利息單據。」，分別為行為時所得稅法第十七條第一
    項第二款第二目第五小目及所得稅法施行細則第二十四條之三所明文規定。
二、本件原告八十八年度綜合所得稅結算申報，列報自用住宅購屋借款利息九九、一
    六八元，經被告以原告未設籍該屋予以否准，有原告八十八年度綜合所得稅結算
    申報書及核定通知書等影本附於原處分卷可稽。原告雖稱其未設籍係因不諳法條
    規定云云，惟查購屋借款利息得列為列舉扣除額係以納稅義務人購買自用住宅為
    前提，原告既未設籍於系爭房屋即無從得悉其確係自用住宅，是被告以其不符所
    得稅法第十七條第一項第二款第二目第五小目之情形，而予以否准，即非無據，
    原告所稱不諳法條規定致有疏誤，亦無解於其不該當於列舉扣除額之要件。從而
    被告所為處分，揆諸首揭法條規定，並無違誤，訴願決定予以維持，亦無不合，
    原告之訴難認有理由，應予駁回。另本件依卷內資料，事證已臻明確，爰不經言
    詞辯論為之，附此陳明。
據上論結，本件原告之訴為無理由，爰依行政訴訟法第二百三十六條、第一百九十五
條第一項後段、第九十八條第三項前段，判決如主文。
中      華      民      國    九十二    年      八      月    二十七    日
                            臺 北 高 等 行 政 法 院  第 四 庭
                                                     法    官  林育如
右為正本係照原本作成。
本件以訴訟事件所涉及之法律見解具有原則性者為限，始得於本判決送達後二十日內
向本院提出上訴狀並表明上訴理由，如已於本判決宣示後送達前提起上訴者，應於判
決送達後二十日內補具上訴理由（均按他造人數附繕本），且經最高行政法院許可後
方得上訴。
中      華      民      國    九十二    年      八      月    二十七    日
                                                     書 記 官  林如冰


司法院資訊處製作；財團法人民間司法改革基金會備份。
